臺灣桃園地方法院刑事判決　　　　　　　　　　　　　　九十年度易字第一三八號
　　公　訴　人　臺灣桃園地方法院檢察署檢察官
　　被　　　告　庚○○
　　選任辯護人　何啟熏律師
　　　　　　　　沈明達律師
右列被告因侵占案件，經檢察官提起公訴（八十九年度偵字第三二六五號），本院判
決如左：
    主  文
庚○○無罪。
    理  由
一、公訴意旨略以：被告庚○○係設在桃園縣蘆竹鄉○○路○段二三一巷四一號九五
    實業有限公司（下稱九五公司）之負責人，於民國八十八年七月三十一日，向丙○○所經營設在臺北市○○區○○路三段三一０巷六弄一二號之全南企業有限公
    司（下稱全南公司），訂購單相油壓箱二臺及鐵弗龍油壓缸一百支，價額共計新
    臺幣十五萬八千零二十五元，俟全南公司交貨後，庚○○因發現貨有瑕疵，遂三
    度寄發存證信函通知全南公司派員前來檢測，並主張拒絕受領，全南公司獲悉後
    ，則寄發存證信函回絕九五公司，表示此舉如同刁難，未便所請。詎料，庚○○
    依民法第三百五十八條第一項規定，於全南公司在桃園縣境無代理人有暫為保管
    之責之情形下，竟意圖為自己不法之所有，以變易持有為所有之意思，將鐵弗龍
    油壓缸一百支侵占入己。得手後，其為掩飾犯行，於同年十月四日，偽以退貨方
    式，將四只空紙箱連同單相油壓箱二臺，委由大榮貨運汽車股份有限公司（下稱
    大榮貨運公司）載至全南公司，惟因全南公司售予九五公司之鐵弗龍油壓缸，最
    輕規格之重量一支有八‧六公斤，一百支起碼逾八百六十公斤，且依尺寸規格不
    可能以四只紙箱裝畢，是丙○○見到退貨後，察覺有異，並發現紙箱重量差距過
    大而未簽收，大榮貨運公司遇此情狀僅得載回上開貨物另作拒收處理，迄同年十
    一月十八日十三時三十五分許，大榮貨運公司二度將上開貨物載至全南公司，丙○○即請大榮貨運公司轉載至警局，嗣經當場拆封，發現紙箱內除報紙外空無一
    物，方查悉上情，並訴警究辦。因認被告庚○○涉犯刑法第三百三十五條第一項
    之侵占罪嫌等語。
二、按按犯罪事實，應依證據認定之，無證據不得推定其犯罪事實；又不能證明被告
    犯罪者，應諭知無罪之判決，刑事訴訟法第一百五十四條、第三百零一條第一項
    分別定有明文。再所謂認定犯罪事實之證據，係指足以認定被告確有犯罪行為之
    積極證據而言，如未發現相當證據，或證據不足以證明，自不能以推測或擬制之
    方法，以為裁判基礎。且刑事訴訟上證明之資料，無論其為直接證據或間接證據
    ，均須達於通常一般人均不致於有所懷疑，而得確信其為真實之程度，始得據為
    有罪之認定，若其關於被告是否犯罪之證明未能達此程度，而有合理性懷疑之存
    在，致使無從形成有罪之確信，根據「罪證有疑，利於被告」之證據法則，即不
    得遽為不利被告之認定，其以情況證據（即間接證據）斷罪時，尤須基於該證據
    在直接關係上所可證明之他項情況事實，本乎推理作用足以確證被告有罪，方為
    合法，不得徒憑主觀上之推想，將一般經驗上有利被告之其他合理情況逕予排除
    ，此經最高法院三十二年度上字六七號、七十六年台上字第四九八六號著有判例
    闡述甚明。又告訴人之告訴，本以使被告受刑事訴追為目的，故其陳述是否與事
    實相符，自應調查其他證據，以資審認，苟其所為攻擊之詞，尚有瑕疵，則在此
    瑕疵未予究明以前，即不能遽採為斷罪之基礎。
三、訊據被告庚○○堅詞否認涉有上揭侵占犯行，辯稱：伊於八十八年七月三十一日
    向全南公司負責人丙○○訂購一百支鐵弗龍油壓缸，惟於同年八月二十三日收到
    該批貨物後，發現其品質不良，不堪使用，經通知告訴人處理，亦未獲理會，乃
    囑咐員工甲○○、辛○○二人將該總重約一百公斤之鐵弗龍油壓缸，以四紙箱分
    裝後託由大榮貨運公司送貨退還予全南公司，詎丙○○於同年十月四日收到該批
    退貨後，竟私自將箱內之鐵弗龍油壓缸取出，再將紙箱復原，經一個多月後始於
    同年十一月十八日濫行指控伊退回之貨物為空箱，實則並無侵占之事實，且告訴
    人依買賣關係將上開貨物交付與伊，伊即取得該貨物之所有權，嗣因該批貨物有
    瑕疵而將之退還，要屬是否應負物之瑕疵擔保責任之民事問題，核與侵占罪之構
    成要件尚屬有間等語。經查公訴人認被告涉有上揭侵占犯行，無非以告訴人全南
    公司代理人丙○○之指訴、證人即八十八年十月四日前往九五公司載運退貨之大
    榮貨運公司南崁站員工丁○○、當日將退貨載至全南公司之大榮貨運公司新店站
    職員己○○、全南公司拒收後處理退貨之大榮公司南崁站副主任乙○○、同年十
    一月十八日二度將退貨載至全南公司之大榮貨運公司新店站副主任戊○○之證詞
    ，又據告訴人指稱該鐵弗龍油壓缸最輕規格之重量一支有六‧八公斤，以此計算
    ，一百支逾六百八十公斤，顯不可能以卷附相片所拍攝之四只紙箱裝畢，且縱以
    被告所主張之規格最輕者○‧七三公斤計算，一百支亦有七十三公斤，與證人戊○○於全南公司拒收後將四只紙箱秤重僅七公斤，二者重量相差懸殊，被告所辯
    顯不足採等情資為論據。惟查：
    （一）據告訴人之代表人丙○○於偵查中指稱：該鐵弗龍油壓缸有九種規格，其
          中最輕一支為八‧六公斤（台灣桃園地方法院檢察署八十九年度偵字第三
          二六五號偵查卷第八十二頁反面）、於本院陳稱：最重的有二六‧五公斤
          等語，另於本院桃園簡易庭八十九年十月十一日審理時陳稱：一百支油壓
          缸之總重量是一千六百三十一公斤等語（參卷附八十八年桃簡字第一四八
          九號民事卷宗第八十三頁），並於台灣台北地方法院檢察署檢察官於八十
          九年一月七日偵訊時提出該二六‧五公斤重、長三十七公分之油壓缸相片
          一張附卷（見同日訊問筆錄），另關於油壓缸之體積，據其於本院陳稱：
          行程一百之長度如同被告所言，但如果內徑不一樣，長度也會不一樣，伊
          之前於偵查中所提出的，是內徑七五、行程一百的等語。是由丙○○所陳
          ，一百支鐵弗龍油壓缸之總重量有一千六百三十一公斤，然據證人即八十
          八年十月四日前往九五公司載運退貨之大榮貨運公司司機丁○○於八十九
          年一月十七日偵訊時證稱：「被告退貨計有六件，其中有兩件較重，老闆
          幫我搬，四箱是小姐幫我搬，一才約十公斤，以體積哪個大或重量哪個重
          ，就以較大或較重的為計算標準」等語，於同年八月十六日偵訊時證稱：
          「四箱重量當時沒有秤重，但感覺特別輕，是我要搬下貨才知道」等語；
          次據證人即將退貨載至全南公司之大榮貨運公司新店站職員己○○於八十
          九年九月四日偵訊時證稱：「送去時因貨很輕，丙○○拒收，他有照相，
          物件未離開我視線，也未拆封，因他沒簽收，我就將貨載回」等語；另全
          南公司拒收後處理退貨之大榮貨運公司南崁站主任乙○○於八十九年八月
          十六日偵訊時證稱：「十月四日丙○○拒收，新店站聯絡我說發生退貨情
          事，我就聯絡九五公司如何處理，他們說將貨放在全南公司門口即可，因
          雙方拒收，該貨放在南崁站有一陣子，後來我聯絡台中總公司，才決定暫
          時送至台中總公司倉儲」等語；又證人即於同年十一月十八日二度將退貨
          載至全南公司之大榮貨運公司新店站副主任戊○○於八十九年一月七日偵
          訊時證稱：「十月四日己○○送貨至全南公司，經其回報說丙○○稱貨有
          問題，四箱很輕，拒收，我說做拒收處理，同日貨送回來後，丙○○要求
          我們秤重量，我立刻回報南崁站，並將貨退回南崁站，並通知總公司，十
          一月十七日貨從台中寄出，十八日寄到新店站，我問丙○○貨送到哪，他
          說送派出所，下貨前請丙○○簽收，運費交給我」等語，另經證人戊○○
          秤重結果該四只紙箱之重量分別為三公斤、一公斤、二公斤、一公斤，有
          卷附貨物收據一紙附卷可稽，是由上以查，該批貨物之總重如係達一千六
          百三十一公斤，無論在體積及重量上，皆不可能以卷附四只紙箱裝載完成
          ，亦不可能僅由一人搬動，被告如欲假退貨之名行侵占之實，豈會愚蠢至
          以此輕易為人察覺之方式為之；而丙○○於八十八年十月四日收到上開退
          貨後，當即知悉箱內絕非其所交付之貨品，既知預先拍照存證，何不立即
          報警並儘速聯絡九五公司前來處理，其不此之為，反於一個多月後之同年
          十一月十八日始聯絡大榮貨運公司將貨物直接運至派出所，實不免啟人疑
          竇；再大榮貨運公司於全南公司認貨物有問題而拒收時，為釐清責任歸屬
          ，避免瓜田李下，及收取應收運費，理應將貨物逕行退回託運人並由託運
          人負擔因此所支出之一切費用，此觀卷附大榮汽車貨運股份有限公司運送
          契約第三條明文定有拒收之處理情形甚明，乃竟不依規定而行，反將貨物
          輾轉送至台中總公司存放達一個多月，其處置情形亦堪置疑；繼觀之卷附
          由大榮貨運公司於八十八年十月四日所出具之貨物收據竟有二種不同之版
          本，據證人即大榮貨運公司南崁站站長廖文章於本院民事庭承審法官於九
          十年五月十七日前往大榮貨運南崁站履勘時證稱：「簡易庭卷宗第八十一
          頁之單據 (即經戊○○將該四只紙箱秤重後分別標明其重量之貨物收據)
          係原始單據，並沒有隨貨送到新店站，而係由南崁站另行製作單據 (即另
          紙由丙○○簽收之貨物收據)，該原始單據是後來才補送到新店站」等語
          ，由此可知，證人戊○○證稱貨物經丙○○拒收退回後，伊即將之秤重云
          云，然戊○○並未將秤重結果標明在該紙隨貨送至全南公司之貨物收據上
          ，而係將之標明在事後始送至新店站之原始貨物收據上，則被告質疑高錦
          隆並非於拒收貨物當天秤重而係事後所為，非無可能；且觀該八十八年十
          月四日之貨物收據上業經丙○○簽名收受，並蓋有付訖字樣，應即推定林
          英麟於上揭時日已受領該批貨物，並付清運費，雖丙○○陳稱其係於大榮
          貨運公司於八十八年十一月十八日二度送貨時經戊○○要求，始在八十八
          年十月四日之貨物收據上補簽名，並因此不慎複寫至同年十一月十八日之
          貨物收據上，此節雖經證人戊○○證述在卷，然丙○○既已於八十八年十
          一月十八日之貨物收據上簽名具領，即已表示收受該批貨物，殊無必要重
          複在曾經其拒收之八十八年十月四日貨物收據上簽名收受，而丙○○既拒
          收八十八年十月四日送達之貨物，亦應註明拒收才是，焉有再重行補簽之
          理，所為顯不合常情之至，而因該八十八年十一月十八日貨物收據上之「
          丙○○」字樣之複寫字跡過於模糊，是否係丙○○於八十八年十月四日之
          貨物收據上簽名時複寫所造成，亦無從比對，是尚乏據足認丙○○於八十
          八年十月四日貨物收據上之簽名確係於同年十一月十八日補簽而非於八十
          八年十月四日送貨時所簽收。
    （二）其次觀諸卷附丙○○於本院九十年七月十一日開庭時提出之八十八年十月
          四日收貨照片、台灣台北地方法院檢察署八八年偵字第二六九八八號偵查
          卷附刑案現場照片所示於八十八年十一月十八日拍攝之貨物照片、被告提
          出卷附大榮貨運公司前來收貨前所拍攝之貨物外觀相片以查，大榮貨運公
          司前往九五公司收貨前，該四只紙箱以紅色繩索綑綁之方式係每面重複以
          兩條繩索捆綁，包裝整齊牢靠，明顯與丙○○提出之八十八年十月四日收
          貨相片及八十八年十一月十八日刑案現場相片所示紙箱之綁法均僅以一條
          繩索綁成十字形，包裝較為鬆散不同，可見上開紙箱曾有遭開啟後再予回
          復之情形，且收貨前紙箱之外觀包裝良好並無破損，然該紙箱於八十八年
          十一月十八日再度送達時其外觀包裝卻破損凌亂不堪，是被告質疑上開紙
          箱有遭人開啟後將內容物掉包之情形，要非無稽。
    （三）九五公司於八十八年七月二十三日向全南公司訂購如卷附訂貨單所示九種
          規格之鐵弗龍油壓缸，其重量究竟為何，經被告提出與上開訂貨單相同規
          格分別由名超企業有限公司、宏庫貿易有限公司、華郁塑膠有限公司、中
          壢電木企業有限公司所出具之鐵弗龍油壓缸報價單及發票一份（參卷附刑
          證三）所示，最輕者為○‧七三公斤、最重者為一‧四公斤，一百支總重
          約一○○‧二公斤；而該等油壓缸之體積據被告於本院供稱：訂貨單「內
          徑六五」是指六‧五公分，「行程一百」是指十公分，行程是指缸體內徑
          之長度，油壓缸全長是二十公分，九種規格長度都一樣，只有內徑不一樣
          等語。而經被告將其向上開四家廠商訂購之一百支鐵弗龍油壓缸以卷附四
          只紙箱實際裝箱結果，確可容納一節，亦有被告於本院九十年七月十一日
          庭訊時提出相片一紙附卷可憑。另據證人丁○○於偵訊時證稱：被告退貨
          其中有兩件較重，老闆幫我搬，四箱是小姐幫我搬，一才約十公斤，以體
          積哪個大或重量哪個重，就以較大或較重的為計算標準，四箱重量當時沒
          有秤重，但感覺特別輕，是我要搬下貨才知道等語，有如前述，另證人林
          柏青於本院證稱：「丁○○去收貨，當天是四個箱子，二個機台，一才十
          公斤，兩個機台各約三十幾公斤，算七才，四個箱子每個約兩才，一才體
          積是七尺立方」等語，丁○○於收貨時既不清楚紙箱重量，則其如何得知
          應以體積或重量為計算標準，是其稱於下貨時始知箱子這麼輕云云，顯有
          可疑，且退貨之二座機台每座約重三十餘公斤，丁○○於收貨時亦以「才
          」為計算標準，二座機台總共為七才，從而該四只紙箱非不可能以重量為
          計算標準，而如以每箱二才十公斤計算，上開四只紙箱總重量為八十公斤
          ，與上述被告所主張之一百公斤相去不遠，從而被告辯稱其所訂購之鐵弗
          龍油壓缸重約一百公斤，而得以卷附之四只紙箱分裝完成一節，尚非無據
          。
    （四）末按買受人對於由他地送到之物，主張有瑕疵，不願受領者，如出賣人於
          受領地無代理人，買受人有暫為保管之責，民法第三百五十八第一項固定
          有明文，而依卷附銷貨單上由九五公司員工辛○○所註明之「暫收待驗」
          字樣，究係主張送來之貨物已經發覺有瑕疵而應退貨，或有無瑕疵尚待檢
          驗，如係前者，則被告既經發覺貨物有瑕疵，自得請託運人將貨物載回拒
          絕受領，如係暫為保管，依同法第三百五十八條第二項規定應即依相當方
          法證明瑕疵存在，否則推定為受領時為無瑕疵，被告於八十八年八月二十
          三日受領後，延宕至同年九月十六日始以存證信函催告全南公司派員前來
          檢測驗收，是被告顯未於相當時間以相當方法證明瑕疵存在，應視為已受
          領無瑕疵之物，而本件民事部分，經全南公司向本院桃園簡易庭訴請九五
          公司給付貨款事件，亦由本院桃園簡易庭以八十八年度桃簡字第一四八九
          號民事判決認定全南公司已將本件貨物交付九五公司受領，有上開民事判
          決一紙附卷可參，從而全南公司本於雙方買賣關係將本案貨物交付九五公
          司而移轉所有權，九五公司即因交付而取得該貨物之所有權，嗣被告以全
          南公司所交付之貨物有瑕疵而退貨，乃屬物之瑕疵擔保責任問題，要與侵
          占罪須意圖為自己不法所有而侵占他人之物之構成要件有間。
    （五）從而本件既有上述諸多合理之懷疑存在，致使本院無從形成有罪之確信，
          此外復查無其他積極證據，足認被告有公訴意旨所指侵占犯行，參照前揭
          判例意旨所揭示之「罪疑惟輕」原則，即應為被告無罪之諭知，以免冤抑
          。
據上論斷，應依刑事訴訟法第三百零一條第一項，判決如主文。
本案經檢察官許炳文到庭執行職務。
中      華      民      國      九十一      年   七     月    三十一  日
                                臺灣桃園地方法院刑事第五庭
                                    審判長法  官  江振義
                                          法  官  江德民
                                          法  官  鍾淑慧
右正本證明與原本無異。
如不服本判決，應於判決送達後十日內，向本院提出上訴狀。
                                          書記官  蕭琪男
中      華      民      國      九十一      年     八     月      五    日
